最高法院刑事判決　　　　　　一○○年度台上字第五六六八號
上　訴　人　蔡ΟΟ
選任辯護人　葉宏基律師
上列上訴人因妨害性自主案件，不服台灣高等法院中華民國九十
九年二月二日第二審判決（九十八年度上訴字第三九０一號，起
訴案號：台灣板橋地方法院檢察署九十六年度偵字第二七四一０
號），提起上訴，本院判決如下：
    主  文
原判決撤銷，發回台灣高等法院。    
    理  由
本件原判決撤銷第一審之科刑判決，改判論處上訴人蔡ΟΟ故意
對少年犯對受監督人利用權勢猥褻罪刑，固非無見。
惟按：(一)犯罪事實應依證據認定之，有罪之判決書內並應將認定
犯罪事實所憑之證據，於理由內記載，刑事訴訟法第一百五十四
條第二項前段、第三百十條第一款規定甚明。此項證據，自係指
實際確係存在，就該案卷宗不難考見者而言，如判決書內所記載
之證據，與原卷內容顯不相符，或根本無此證據者，即其判決基
以認定犯罪之根據實際上並不存在，自屬採證違法。本件原判決
認定上訴人有如其事實欄所載之利用權勢猥褻犯行，係以證人即
告訴人Ａ女（民國七十六年十二月生，真實姓名詳卷）之證言，
以及九十二年七月十五日、十六日之督學訪談紀錄、土城ΟΟ九
十二年七月十八日九十二年度第四次教師評選委員會會議紀錄為
其主要之論據。其理由中並記載：「九十二年七月十五日（或十
二日）、十六日，由督學黃ΟΟ對被告做訪談，均有記錄附卷可
稽」（見原判決第三頁第十一、十二行）、「被告於九十二年七
月十五日（電腦打字為十二日，經以手寫修正為十五日）接受督
學黃靜怡訪談時稱：九十二年七月一日以後才有單獨與Ａ女在導
師辦公室，七月一日前並沒有單獨與Ａ女在一起，七月一日至三
日下午五點半到六點半，請Ａ女一個人到導師辦公室自習，其他
約十幾位同學則仍在教室自習，原因是希望Ｆ生（真實姓名年籍
詳卷）放學後先回家，不要等她，這樣二人就不會有單獨在一起
的時間，六點半我就請Ａ女自行到班上與其他同學一起回家。Ａ
女留下來的時間都是純粹的自習，且Ａ女會主動來問伊一些問題
，可能有時候不小心會碰到胸部及身體，但約二到三秒我就會主
動離開了等語（見前案偵字第一八四八四號卷第二四、二五頁）
」（見原判決第九頁第七至十七行）、「被告於九十二年七月十
六日接受督學黃ΟΟ訪談時曾自承：九十二年七月五日在校長室
時，家長氣頭上並且要我滾蛋，我願意道歉是因為讓事件平息…
…最後離開伊就道歉等語（見前案偵字第一八四八四號卷第三三
頁）」（見原判決第十頁第十至十三行）、「被告於九十二年七
月十六日接受督學黃ΟΟ訪談時曾自承：九十二年七月九日伊找
Ｂ生（張○○，為Ａ女之同班同學，真實姓名年籍詳卷）來，只
是告訴她說『Ａ女這樣會把我害死，妳去跟Ａ女講一下』……因
為校方叫我不要來學校，我才感覺事態有點嚴重，才找Ｂ生請她
去和Ａ女講一下等語（見前案偵字第一八四八四號卷第三二頁）
，復於上開國中九十二年七月十八日下午三時召開之九十二年度
第四次教師評選委員會會議中陳稱：（問：在訪談記錄中，蔡老
師承認有請Ｂ生向Ａ女轉告請Ａ女改話，可否說明？）之所以如
此，是希望不要把事情鬧大，有可能是因為管教Ａ女太嚴格，導
致Ａ女報復等語（見前案偵字第一八四八四號卷第一六０頁）」
（見原判決第十一頁第十五至二五行）等語。惟本案卷存之台灣
板橋地方法院檢察署九十二年度偵字第一八四八四號偵查卷影本
內，似無二四、二五、三二、三三、一六０頁，自無原判決採為
論罪依據之九十二年七月十五日、十六日之訪談紀錄及九十二年
七月十八日之第四次教師評選委員會會議紀錄，其它卷內除原審
卷內有九十二年七月十二日之訪談紀錄外（見原審卷第五四頁）
，似亦無前揭憑為認定依據之訪談紀錄及教師評選委員會會議紀
錄，上開證據是否確屬存在？其內容與原判決記載是否相符？自
屬無憑判斷。原判決逕採該訪談紀錄及會議紀錄為論罪之依據，
難認適法。(二)被告之自白，須非出於強暴、脅迫、利誘、詐欺、
疲勞訊問、違法羈押或其他不正之方法，且與事實相符者，方得
採為科刑之證據，刑事訴訟法第一百五十六條第一項規定甚明。
所謂自白，乃對自己之犯罪事實全部或主要部分為肯定供述之意
。依原判決之記載，上訴人於上揭九十二年七月十五日之訪談紀
錄中，係稱「Ａ女會主動來問伊一些問題，可能有時候不小心會
碰到胸部及身體，但約二到三秒我就會主動離開了」等語，並未
言及有故意摸捏Ａ女胸部之情事，即難認已對自己之犯罪事實為
肯定之供述，且依前述規定，自白即令係屬任意，尚應與事實相
符，始有證據能力可言，上訴人上開陳述，既與原判決認定之事
實不符，即欠缺與事實相符之要件，原判決認該督學訪談紀錄係
依上訴人所言製作，且經上訴人簽名確認，應係出於上訴人之自
由意志且非虛偽之記錄，其性質「等同被告之自白」（見原判決
第三頁），即認有證據能力，亦有未合。(三)對於因教育關係受自
己監督之人，利用權勢為猥褻行為之罪，係指因教育關係立於監
督地位之人，在教育關係存續中，對於現正服從自己監督之人，
利用其監督之權勢為猥褻行為，而被猥褻者因處於其權勢之下，
不得不服從者，始克成立。倘為猥褻行為時，已脫離監督與服從
關係者，即不得遽以本罪論處。本件原判決認定上訴人係Ａ女國
中三年級之導師，利用Ａ女因教育關係受自己監督之權勢，於九
十二年七月一日或二日間之某日下午五、六時許，在導師辦公室
內，隔著衣服摸捏Ａ女之胸部，對之為猥褻行為，Ａ女因害怕上
訴人將其結交同班男友Ｆ生之事告知其父母，而未為拒絕、反抗
之表示等情，因而論以成年人故意對少年犯對受監督之人利用權
勢猥褻罪責。惟依原判決之記載，該校已於九十二年六月十八日
舉行畢業典禮（見原判決第八頁第二行），則上訴人對Ａ女為猥
褻行為時，Ａ女應已畢業，上訴人已非Ａ女之導師，何以Ａ女仍
屬因教育關係受上訴人監督之人？且Ａ女既係因害怕上訴人將其
結交男友之事告知父母，始未為拒絕、反抗之表示，與前述因處
於權勢之下，不得不服從之要件，是否相當？原判決理由均未有
說明，遽行判決，自嫌速斷，且有理由不備之違法。上訴意旨，
指摘原判決該部分不當，非無理由，應認有撤銷發回更審之原因
。原判決敘明不另為無罪諭知部分，基於審判不可分原則，併予
發回。
據上論結，應依刑事訴訟法第三百九十七條、第四百零一條，判
決如主文。
中    華    民    國  一○○  年    十    月   十三   日
                      最高法院刑事第七庭
                          審判長法官  石  木  欽  
                                法官  洪  佳  濱  
                                法官  段  景  榕  
                                法官  周  煙  平  
                                法官  洪  兆  隆  
本件正本證明與原本無異
                                      書  記  官  
中    華    民    國  一○○  年    十    月   十八   日
                                                       s